臺灣嘉義地方法院民事判決
110年度嘉簡字第658號
原      告  羅澤次  
訴訟代理人  王佑中律師
被      告  羅智敏（即羅澤麗之繼承人）


            羅嘉恩（即羅澤麗之繼承人）



            羅大禧（即羅澤麗之繼承人）


            羅澤造  

            邱明宏  

上列當事人間請求分割共有物事件，本院於民國110年12月20日
言詞辯論終結，判決如下：
　　主  文
一、被告羅智敏、羅嘉恩、羅大禧應就被繼承人羅澤麗所遺坐落
    嘉義縣○○鄉○○段000地號土地權利範圍4分之1辦理繼承登記
    。
二、兩造共有坐落嘉義縣○○鄉○○段000地號土地應予變價分割，
    所得價金由兩造按附表所示「應有部分比例」欄位分配。
三、訴訟費用由兩造按附表所示「訴訟費用負擔比例」欄位負擔
    。
    事實及理由
壹、程序事項：
一、分割共有物為固有必要共同訴訟，應由原告以其他共有人全
    體為被告，當事人始適格。次按訴狀送達後，原告不得將原
    訴變更或追加他訴，但該訴訟標的對於數人必須合一確定時
    ，追加其原非當事人之人為當事人者，或不甚礙被告之防禦
    及訴訟之終結者，不在此限；又原告於判決確定前，得撤回
    訴之全部或一部，民事訴訟法第255條第1項第5、7款、第26
    2條第1項分別定有明文。本件原告起訴時原列羅澤麗之繼承
    人、羅澤造、邱明宏為被告並聲明「被告羅澤麗之繼承人應
    就被繼承人羅澤麗所遺坐落嘉義縣○○鄉○○段000地號土地（
    下稱系爭土地）權利範圍4分之1，辦理繼承登記。」嗣於民
    國110年4月23日具狀補陳羅澤麗之繼承人為羅智敏、羅嘉恩
    、羅大禧、羅劉素美而將其列為被告，並變更聲明為「被告
    羅智敏、羅嘉恩、羅大禧、羅劉素美應就被繼承人羅澤麗所
    遺系爭土地權利範圍4分之1辦理繼承登記。」其後，原告再
    於110年8月12日以羅劉素美先於羅澤麗死亡，且非羅澤麗之
    繼承人為由，具狀撤回對被告羅劉素美之起訴，並再次變更
    聲明為「被告羅智敏、羅嘉恩、羅大禧應就被繼承人羅澤麗
    所遺系爭土地權利範圍4分之1辦理繼承登記。」核原告上開
    所為，均合於前開規定，自應准許。
二、被告羅智敏、羅嘉恩、羅大禧、羅澤造等4人經合法通知，
    均未於言詞辯論期日到場，且核無民事訴訟法386條所列各
    款情事，爰依原告之聲請，由其一造辯論而為判決。
貳、實體事項：
一、原告主張：
　㈠系爭土地為兩造所共有，共有人之應有部分如附表所示，系
    爭土地之原共有人羅澤麗已於109年12月26日死亡，其應有
    部分應由其繼承人即被告羅智敏、羅嘉恩、羅大禧等人（下
    稱被告羅智敏等3人）繼承，且被告羅智敏等3人迄未辦理繼
    承登記，爰請求被告羅智敏等3人就被繼承人羅澤麗所有系
    爭土地應有部分4分之1辦理繼承登記。
　㈡兩造就系爭土地並未定有不分割之協議，系爭土地亦無依物
    之使用目的或依法令不能分割之情事，惟因共有人無法達成
    協議分割。又系爭土地面積1,925元平方公尺，有三七五租
    約之登記，如採原物分割方式，各共有人所得面積甚小而難
    以利用，既減損系爭土地共有人之權利，亦無益於社會整體
    經濟價值，且如將系爭土地予以細分，則該租約關係將散存
    於各細分土地上，其三七五租約之法律關係將趨於繁雜，如
    採變價分割，較可發揮土地合理使用之經濟效益，不發生農
    地細分情形，並可單獨一人與三七五租約承租人協商。且透
    過市場自由競爭之方式變價，使系爭土地之市場價值極大化
    ，而共有人若有意買回，亦有依法優先承買權之機會，此可
    兼顧提高土地價值並保障所有共有人之優先承買權利，故採
    變價分割應係最符合全體共有人利益之分割方式。爰依民法
    第823條第1項前段規定提起本訴，請求變價分割系爭土地，
    分別按兩造應有部分比例分配價金等語。
　㈢並聲明：如主文所示。
二、被告方面：
  ㈠被告邱明宏則以：同意變價分割系爭土地。
  ㈡被告羅智敏、羅嘉恩、羅大禧、羅澤造：均未於言詞辯論期
    日到場，亦未提出書狀作何聲明或陳述。
三、本院之判斷：
　㈠原告得請求被告羅智敏等3人就系爭土地辦理繼承登記：
　⒈按繼承人有數人時，在分割遺產前，各繼承人對於遺產全部
    為公同共有；因繼承、強制執行、公用徵收或法院之判決，
    於登記前已取得不動產物權者，非經登記，不得處分其物權
    。民法第1151條、第759條分別定有明文。又不動產之共有
    人中一人死亡，他共有人請求分割共有物時，為求訴訟之經
    濟起見，可許原告就請求繼承登記及分割共有物之訴合併提
    起，即以一訴請求該死亡之共有人之繼承人辦理繼承登記後
    ，與原告及其餘共有人分割共有之不動產（最高法院民國70
    年度第2次民事庭會議決議意旨參照）。
　⒉經查，系爭土地原共有人羅澤麗已死亡，其繼承人分別為被
    告羅智敏等3人，截至目前為止未就羅澤麗所遺系爭土地應
    有部分辦理繼承登記等情形，有上開土地登記謄本、繼承系
    統表、嘉義市東區戶政事務所函覆羅澤麗全體繼承人之現戶
    或除戶戶籍資料可證（本院卷1第153頁、第61至99頁）。是
    原告請求命被告羅智敏等3人就羅澤麗所遺系爭土地如附表
    所示應有部分辦理繼承登記後，再裁判分割系爭土地，為有
    理由，應予准許，爰判決如主文第1項所示。
  ㈡系爭土地應予變價分割：
　⒈按共有人，除法令另有規定外，得隨時請求分割共有物。但
    因物之使用目的不能分割或契約訂有不分割之期限者，不在
    此限；共有物之分割，依共有人協議之方法行之。分割之方
    法不能協議決定，或於協議決定後因消滅時效完成經共有人
    拒絕履行者，法院得因任何共有人之請求，命為下列之分配
    ：一、以原物分配於各共有人。但各共有人均受原物之分配
    顯有困難者，得將原物分配於部分共有人。二、原物分配顯
    有困難時，得變賣共有物，以價金分配於各共有人；或以原
    物之一部分分配於各共有人，他部分變賣，以價金分配於各
    共有人。民法第823條第1項、第824條第1項、第2項分別有
    明文規定。
　⒉本件原告起訴主張兩造就系爭土地未訂有不分割之協議，亦
    無因物之使用目的上不能分割之情形，業據原告提出系爭土
    地之土地登記謄本及地籍圖謄本為證，且系爭土地共有人未
    能全數到院，調解未果，無法就分割方法達成協議，依前揭
    說明，原告訴請裁判分割系爭土地，核無不合。
　⒊經本院通知兩造（惟僅有原告訴訟代理人到場）及嘉義縣○○
    地○○○○○○○○○○○○○○○○○地○○道路000號土地、南臨617地號土
    地溝渠、現況種植雜木且有雜草等情形，有本院110年9月17
    日勘驗筆錄及原告提出的現場照片在卷可稽（本院卷1第283
    至285、325至329頁）。
　⒋本院審酌系爭土地之使用分區為特定農業區，使用地類別為
    農牧用地，其他登記事項為三七五租約等情，如以原物分割
    ，共有人所分得的土地面積過小，勢必無法活用分配到之土
    地，不但有損土地完整性，亦將減損系爭土地的經濟價值。
    而原告請求將土地予以變價分割，可使土地共有狀態結束，
    對於耕地三七五租約之承租人，依耕地三七五減租條例第15
    條第1項規定有優先承買權可保障其耕作權，系爭土地之其
    他共有人認有繼續保有所有權之必要時，依土地法第34條之
    1規定亦有優先承購權，共有人仍能繼續其投資規劃，利於
    土地將來可整筆使用、收益，又土地變賣後之價金，由兩造
    依原有應有部分比例分配，對於兩造亦無不公平之處。再參
    以被告羅智敏、羅嘉恩、羅大禧、羅澤造等4人均未於言詞
    辯論期日到場，亦未提出書狀作何聲明或陳述，被告邱明宏
    則同意變價分割系爭土地。從而，本院綜合考量本件土地面
    積、共有物性質、共有人的意願、共有人應有部分比例、全
    體共有人的利益及公平原則等一切事項，認為本件不宜原物
    分割，應以變價分割的方式，將變價所得按如附表所示應有
    部分比例分配價金較符合兩造的最佳利益，以及兼顧共有人
    間彼此的公平，爰判決如主文第2項所示。
四、末以分割共有物之訴，本質上並無訟爭性，兩造本可互換地
    位。本件原告起訴雖於法有據，但被告之應訴實因訴訟性質
    所不得不然，本院認為訴訟費用由敗訴之被告全部負擔，顯
    失公平，而應由兩造依原應有部分之比例分擔，較為公允，
    爰諭知如主文第3項所示。
五、訴訟費用負擔之依據：民事訴訟法第80條之1、第85條第1項
    但書、第2項。 　　　　　　
中　　華　　民　　國　　111 　年　　 1　　月　　 3　　日
                  臺灣嘉義地方法院嘉義簡易庭
                                  法官　周欣怡
以上正本係照原本作成。
如對本判決上訴，須於判決送達後20日內向本庭（嘉義市文化路
308之1號）提出上訴狀（均須按他造當事人之人數附繕本）。如
委任律師提起上訴者，應一併繳納上訴審裁判費。
中　　華　　民　　國　　111 　年 　　1　　月　　 3　　日
                                  書記官　葉芳如
附表：
編號 共有人 應有部分比例  訴訟費用負擔比例 1 羅澤麗之繼承人即羅智敏、羅嘉恩、羅大禧 公同共有4分之1   連帶4分之1            2 羅澤次 4分之1  4分之1 3 羅澤造 4分之1  4分之1 4 邱明宏 4分之1  4分之1